臺灣高等法院刑事判決　　　　　　　　95年度上訴字第3974號
上　訴　人
即　被　告　甲○○
　　　　　　　　　　　弄1號
指定辯護人　本院公設辯護人陳德仁
上列上訴人因強盜案件，不服臺灣新竹地方法院94年度訴字第15
1號，中華民國95年9月21日第一審判決（起訴案號：臺灣新竹地
方法院檢察署94年度偵字第157號），提起上訴，本院判決如下
：
    主  文
原判決撤銷。
甲○○意圖為自己不法之所有，以強暴至使不能抗拒，而取他人
之物，未遂，累犯，處有期徒刑貳年。
    事  實
一、甲○○前因妨害風化案件，於民國91年12月16日經原法院以
    91年度竹簡字第68號判處有期徒刑4月確定，於92年1月28
    日易科罰金執行完畢。甲○○猶不知悔改，於93年12月26日
    上午甫施用第一級毒品海洛因後（所涉違反毒品危害防制條
    例案件部分另經原法院裁定送觀察勒戒），於同日上午9時
    23分許，其知覺、理會、判斷行為之違法性及依該辨識而為
    行為能力較常人為低之情況下，為取得金錢花用，竟意圖為
    自己不法所有，在新竹市○○路642號統一超商內，徒手進
    入櫃檯先以左手拉女店員丁○○之右手並以其右手勒住店員
    丁○○頸部，致使其不能抗拒，並喊「搶劫」，欲下手行搶
    時，適乙○○、丙○○在上開超商店內，乙○○見狀即出言
    制止表示將報警，甲○○遂放開丁○○，未搶得財物而離開
    櫃檯，嗣甲○○在前開超商門口徘徊約5分鐘後，於同日上
    午9時28分許，再進入前開超商並進入櫃檯喊「搶劫」，乘
    丁○○因上開情事不能反抗之際，接續上開強盜犯意，伸手
    將櫃檯抽屜打開欲行搶財物，惟尚未得手即遭丙○○自櫃檯
    外側抓住頭部按於櫃檯上而不遂，嗣丙○○鬆手之後，甲○○仍逗留在該店內，拿取店內之茶葉蛋食用，再經客人乙○○之喝斥，甲○○始步出店門外，適巡邏員警經過前開超商
    ，經乙○○之報案，甲○○始為警至新竹市○區○○街、仁
    德街口逮捕。
二、案經新竹市警察局第一分局報請臺灣新竹地方法院檢察署檢
    察官偵查起訴。
    理  由
壹、證據能力：
    按被告以外之人於審判外之言詞或書面陳述，除法律有規定
    者外，不得作為證據，刑事訴訟法第159條第1項固定有明文
    ；惟被告以外之人於審判外之陳述，雖不符同法第159條之1
    至159條之4之規定，而經當事人於審判程序同意作為證據，
    法院審酌該言詞陳述或書面陳述作成時之情況，認為適當者
    ，亦得為證據。又當事人、代理人或辯護人於法院調查證據
    時，知有第159條第1項不得為證據之情形，而未於言詞辯論
    終結前聲明異議者，視為有前項之同意，同法第159條之5亦
    定有明文。查證人乙○○、丙○○、丁○○於檢察官偵查中
    ，業經具結作證，雖係被告以外之人於審判外之陳述，惟公
    訴人、被告及辯護人於本院審理時對於該等證據之證據能力
    表示不爭執或沒有意見，且迄於言詞辯論終結前亦未聲明異
    議。本院審酌該供述證據作成時之情況，並無不能自由陳述
    之情形，亦無違法取證或其他瑕疵，認為以之作為證據為適
    當，下列審判外之陳述得為證據，應先敘明。
貳、實體事項：
一、訊據上訴人即被告甲○○固不否認於上揭時、地有前述動作
    之事實，惟辯稱：其無強盜之犯意，伊於進入超商前因施用
    第二級毒品安非他命，且有撿到一張照片，照片所示一男搭
    手於一女肩上，另一手拿亮亮之茶壺之親密動作，伊即幻想
    茶壺會有海洛因出來，我當時之意識不清等語。
二、經查：
(一)、被告於上揭時間先後2次於該超商內，走入櫃臺並用右手勒
    住超商店員丁○○之脖子並高喊搶劫，嗣經顧客乙○○予以
    制止並告知被告請被告離開否則報警，被告因而離開。後再
    進入該超商，接近丁○○及另一位超商店員，再度高喊搶劫
    ，動手欲打開收銀機後遭丙○○自櫃檯外側抓住頭部按於櫃
    檯上，嗣乘丙○○鬆手之後，仍逗留於超商內等事實，業據
    證人丁○○（見偵查卷第40、41頁）、丙○○於偵查中（見
    偵查卷第41頁）、證人乙○○於偵查及本院訊問時（見偵查
    卷第41頁，本院卷第58、59頁）證述明確，且原審當庭勘驗
    案發當時上揭超商內監視錄影帶結果亦與上情相符，此有原
    審勘驗筆錄在卷可按（見原審卷第59至61頁），且被告對該
    錄影監視內容亦供認為真實，此外並有案發當時現場翻拍照
    片4幀附卷可參（見偵查卷第21、22頁）。
(二)、至於被告辯稱：其無強盜得財之犯意云云。
１、就證人丁○○即統一超商之女職員於偵查中所證：被告於93
    年12月26日進來店內點買東西，在結帳時他說他常來這裡買
    東西，可不可以下次再來結帳，我說不可以，後來他離開店
    後，在外面徘徊，後來他又進到店內買東西，但他還是沒有
    錢，這種情形重複2、3次。
２、被告第一次進入櫃檯，勒住丁○○之脖子，並說他要強劫；
    第二次再進入櫃檯，接近丁○○和她的同事，打開抽屜，並
    說他要強劫等情，亦據丁○○證述甚明。被告有打開抽屜，
    亦有原審之勘驗筆錄可佐。至於乙○○於本院作證，證稱未
    見被告打開抽屜乙節，係因被告第二次進超商時，乙○○未
    在店內，乙○○是被其他人叫回去的，亦據乙○○證明，則
    乙○○未見被告開抽屜，其證詞並無不合情節之處。
３、證人乙○○於本院結證，被告要行強劫時態度很兇。（本院
    卷第58頁反面）
４、本院認：被告在進入超商櫃檯前，即多次到店內要購物消費
    ，惟因身邊未有現金，曾對女店員丁○○說要欠帳，惟為丁○○所拒，則被告在當時顯係欠缺現款花用堪以認定。再以
    被告勒住丁○○脖子時尚且對店員丁○○明講「要強劫」，
    第二次亦再至櫃檯內，言明要強劫，將收銀機抽屜打開，而
    著手行強劫，綜上等情，且以被告當時態度又兇，並非開玩
    笑之舉動，被告顯有不法得財之意圖，再其係以勒住丁○○
    之脖子之手段為之，且依據原審審理時勘驗之案發現場之錄
    影帶顯示，二位店員有驚慌狀。（見原審卷第279頁）準此
    ，被告強勒女店員脖子之手段，顯已達使被害人不能抗拒之
    程度，況被告先後於原審94年3月22日、94年10月4日準備程
    序中陳稱：我認罪（原審卷第16頁反面、第56頁）。其於本
    院所辯無強盜犯意云云，殊難採信。本案事證明確，被告犯
    行洵堪認定。
(三)、查修正前刑法第19條固規定：「心神喪失人之行為，不罰。
    」「精神耗弱人之行為，得減輕其刑。」但因所稱「心神喪
    失」與「精神耗弱」之語意極不明確，判斷標準難有共識，
    現今犯罪理論又已演變，通認責任能力之內涵，應在於行為
    人辨識其行為違法之能力，及依其辨識而行為之能力。至其
    判斷標準，應自生理學與心理學之角度，予以綜合觀察，倘
    行為人之生理上，具有精神障礙或其他心智缺陷，致其心理
    上，產生不能辨識其行為係違法之能力，或欠缺或顯著減低
    上揭能力之結果，即難令其就行為完全負責。因此95年7月
    1日修正施行之同法第19條第1項定為：「行為時因精神障礙
    或其他心智缺陷，致不能辨識其行為違法或欠缺依其辨識而
    行為之能力者，不罰。」第2項定為：「行為時因前項之原
    因，致其辨識行為違法或依其辨識而行為之能力，顯著減低
    者，得減輕其刑。」例如重度智障者、被害妄想症患者是。
    法院裁判時，若在該修正規定於95年7月1日施行之後，自應
    注意修正後之意旨，茍行為人之生理、心智，據修法前之精
    神鑑定資料，顯示似有異於常人或低於正常者，或依修正後
    之規定，事實尚欠明瞭者，自應囑託另行鑑定，或審查原有
    之鑑定，不能逕行沿用原鑑定資料。最高法院95年度台上字
    第6135號判決意旨參照。再查：
１、證人乙○○於本院結證：看到被告被另一位先生（指丙○○）制伏（指第二次進入超商內拉開抽屜），我進去沒多久
    ，另一位先生放開他，後來我還是請被告離開，他還是不走
    ，在店裡面晃，我就斥責他，說再不走請警察來，後來他還
    是在超商門口外不走，我看他精神狀況不好。他的舉動很
    奇怪，不像正常人，我叫他走開，他還是沒有離開，還隨意
    從超商結帳台拿起茶葉蛋來吃。我覺得他不是很正常，精
    神很恍惚，不像正常強劫之情形等語。復有案發現場之錄影
    帶經原審勘驗結果，被告係第一次勒住丁○○之脖子喊強劫
    被喝止後，超商之櫃檯內有二位女店員及一位客人，仍再度
    進入超商拉開抽屜等情。綜上顯見被告在超商內強盜時，眼
    見超商內有二位店員及客人在場，仍不知畏懼隻身未帶械具
    進內行強；再者受目擊證人乙○○喝斥後，一般人即會加速
    逃逸，豈會如被告無動於衷，仍若無其事一樣，悠閒地拿取
    超商內之茶葉店食用，而不知逃逸；何況證人乙○○亦見被
    告精神有不濟之處，是綜合上情堪認被告行強時，其知覺、
    理會、判斷事務之能力有減低其辨識強盜行為之違法性，進
    而影響其辨識行為之能力，而有修正後刑法第19條第2項之
    情事堪以認定。
２、被告於案發當日上午有施用第一級毒品海洛因之情形，業據
    被告供明，且被告於案發當日為警查獲後採集之尿液送經檢
    驗呈現嗎啡之陽性反應，此有原法院94年度毒聲字第40號刑
    事裁定之電腦列印資料在卷可按，惟財團法人天主教湖口仁
    慈醫院95年3月13日（95）湖仁醫精字第103號函所附司法鑑
    定報告，已明白說明沒有發現被告因為使用第一級毒品海洛
    因造成的精神症狀，也就是藥物性精神病之情形，故被告施
    用第一級毒品海洛因並未造成被告精神上疾病，對於被告之
    精神意識應未造成影響。且於本院之準備程序中被告亦供明
    不願再聲請送鑑定，有當日之筆錄為憑。（見本院卷第36
    頁反面），則本院不予認定被告係如何造成上開心智缺陷事
    由。
３、至於被告經原審依職權請財團法人天主教湖口仁慈醫院對被
    告於犯本案時之精神狀態進行鑑定，其結論為「依發生當時
    的情境及過程來看，個案只是精神官能症，長期有生活經濟
    壓力，沒有喪失或是顯然減退，對於外界事務的知覺，理會
    ，判斷，自我決定意思之能力，因此並不屬於精神耗弱之情
    形」，本院以：鑑定人僅依被告之陳述案發情況，再依被告
    歷次就診之病歷資料，認定被告僅患有恐慌症、強迫症、焦
    慮症等社會文明疾病，未有精神方面之疾病云云，惟鑑定人
    並非在現場目擊被告行為舉止之證人，其對被告於案發當時
    之狀況顯較有親眼目睹者，較未能掌握。本案因有上開證人
    之證詞及現場錄影帶可佐，確信被告之心智狀況有知覺、理
    會、判斷能力上之不濟之情，是本院不採鑑定人之鑑定報告
    ，而以證人及錄影帶之內容為被告認知、判斷事理上有低下
    之認定，惟該認知、判斷有低下之情形，並非被告所稱之妄
    想情事。
(四)、綜上，其於本院所辯無強盜犯意云云，耍難採信，至於其所
    辯妄想之情，亦為本院所不採。本案事證明確，被告犯行洵
    堪認定。
三、論罪科刑部分：
(一)、按刑法第328條第1項之強盜罪所謂「不能抗拒」，係指行為
    人所為之強暴、脅迫等不法行為，就當時之具體事實，予以
    客觀之判斷，足使被害人身體上或精神上達於不能或顯難抗
    拒之程度而言。強盜罪所施用之強暴、脅迫手段，袛須足以
    壓抑被害人之抗拒，使其喪失意思自由為己足，縱令被害人
    無實際抗拒行為，仍於強盜罪之成立，不生影響。查被告第
    1次突然於進入超商櫃臺內，先是以左手拉女店員丁○○之
    右手並以其右手勒住該店員之頸部，且係突如其來之舉動下
    ，在當時已足以使一介柔弱女子之丁○○身體上達到不能抗
    拒之情形。雖丁○○並無明顯反抗之動作，惟在被告因乙○○見狀即出言制止下離開便利商店後，丁○○即面露驚恐狀
    等情，亦有上揭勘驗筆錄在卷可按，堪可認定丁○○顯然因
    被告之突然舉動而心生畏懼而無法抗拒。又被告於相隔不到
    5 分鐘後之密接時間內，即再進入超商櫃臺內，將丁○○逼
    入櫃臺內再動手打開櫃臺抽屜等情以觀，顯然係接續之前強
    盜犯意，而企圖趁丁○○因先前行為害怕遭受傷害而無法抗
    拒之情形下，再度打開超商櫃臺欲越取抽屜內財物，惟尚未
    得手即遭丙○○自櫃檯外側抓住頭部按於櫃檯上。是核被告
    所為係犯刑法第328條第4項、第1項之意圖為自己不法之所
    有，以強暴至使不能抗拒，而取他人之物，未遂罪。
(二)、被告雖曾先後2次進入上揭超商店櫃臺內欲越取財物而未遂
    ，顯係基於一個強盜犯意，而於先後相距不到5分鐘內為之
    ，應認係一個犯罪行為前後之接續動作，僅論以一強盜未遂
    罪。再被告有如事實欄所述之犯罪紀錄，此有本院被告前案
    紀錄表1份在卷可稽，其於5年之內，再犯本件有期徒刑以上
    之罪，為累犯，不論依修正前之刑法第47條，或修正後之刑
    法第47條第1項之規定，均構成累犯，對被告而言並無有利
    或不利之情形，自不生新舊法比較之問題，應逕依修正後之
    刑法第47條第1項，論以累犯，並加重其刑。被告所為強盜
    未遂行為係未遂犯，爰依刑法第25條第2項之規定減輕其刑
    ；被告行為時有心智缺陷，致辨識行為之違法性且依其辨識
    而為行為之能力因而減低之情，再依修正後刑法第19條第2
    項之規定減輕其刑，並先加後再遞減之。（另有關刑法第19
    條第2項之文字修正已說明如前）
(三)、另被告行為後，刑法未遂犯有關「得按既遂犯之刑減輕」之
    規定，雖已由原第26條第1項前段，移列至現行第25條第2項
    後段，然考其修正理由略謂：「現行條文第1項（舊法第25
    條第1項）係就一般未遂犯之成立要件所設之規定；至一般
    未遂犯之處罰要件與處罰效果，則於本條第2項（舊法第25
    條第2項）及（舊法）第26條前段分設規定...  在立法體例
    上，實屬不妥，爰將第26條前段關於一般未遂犯處罰效果之
    規定，改列於本條第2項後段（現行法第25條第2項後段），
    而使本條規範一般未遂犯之規定趨於完整，第26條則專為規
    範不能未遂，以利體例之清晰。」足見，是項條次之變更，
    實未致生「未遂犯得減輕其刑」之實質內涵變動，是其自非
    刑罰法律之變更，而不生新舊法律比較適用之問題。
四、原判決應撤銷之理由：原審以被告罪證明確，並據以論罪科
    刑，固非無見。惟被告有知覺、理會、判斷行為之違法性及
    依該辨識而為行為能力較常人為低之情狀，原審判決未予斟
    酌容有未洽，則被告上訴意旨以其未有強盜之犯意及精神上
    有妄想之處，雖無可採，惟其辯護人為其辯稱：被告心智上
    有缺陷之情，指摘原判決不當，尚非全無理由，原判決既有
    上揭可議之處，自屬無可維持，應由本院予以撤銷改判。爰
    審酌被告有竊盜罪之紀錄，有本院之被告前案紀錄表可考，
    素行不佳，其知識程度為國中肄業，知識程度非高，且其並
    無職業，有其警詢筆錄之家庭經濟狀況及教育程度欄所載可
    憑，並考量被告犯罪之動機、目的、手段，僅為取得金錢花
    用即進入超商為本件強盜犯行，對於社會治安造成嚴重危害
    ，並對被害人身心造成威脅，且被告係以勒住被害人丁○○
    之脖子為強盜之手段，所造成被害人生命、身體之危害不小
    ，然被告並未強盜得手，對該商店之財產所生危害有限等一
    切情狀，量處如主文第2項所示之刑。
據上論斷，應依刑事訴訟法第369條第1項前段、第364條、第299
條第1項前段，刑法第328條第4項、第1項、第47條第1項、第25
條第2項、第19條第2項，判決如主文。
本案經檢察官羅榮乾到庭執行職務。
中　　華　　民　　國　　96　　年　　2 　　月 　16 　　日
　　　　　　　　　    刑事第十四庭審判長法　官  陳志洋
                      　　　　　　　　  法　官  蔡聰明
                        　　　　　　　  法　官  林秀鳳
以上正本證明與原本無異。
如不服本判決，應於收受送達後十日內向本院提出上訴書狀，其
未敘述上訴之理由者並得於提起上訴後十日內向本院補提理由書
（均須按他造當事人之人數附繕本）。
                                        書記官  耿鳳君
中　　華　　民　　國　　96　　年　　2 　　月　　16　　日
附錄：本案論罪科刑法條全文
中華民國刑法第328條
（普通強盜罪）
意圖為自己或第三人不法之所有，以強暴、脅迫、藥劑、催眠術
或他法，至使不能抗拒，而取他人之物或使其交付者，為強盜罪
，處5年以上有期徒刑。
以前項方法得財產上不法之利益或使第三人得之者，亦同。
犯強盜罪因而致人於死者，處死刑、無期徒刑或10年以上有期徒
刑；致重傷者，處無期徒刑或7年以上有期徒刑。
第1項及第2項之未遂犯罰之。
預備犯強盜罪者，處1年以下有期徒刑、拘役或3千元以下罰金。
